【裁判字號】    92,上易,196
【裁判日期】    920410
【裁判案由】    動產擔保交易法
【裁判全文】
臺灣高等法院高雄分院刑事判決                    九十二年度上易字第一九六號
    上  訴  人  臺灣高雄地方法院檢察署檢察官
    被      告  甲○○
右上訴人因被告動產擔保交易法案件，不服臺灣高雄地方法院九十一年度易字第二九
一七號中華民國九十一年十一月二十二日第一審判決（起訴案號：臺灣高雄地方法院
檢察署九十一年度偵字第一七二八四號），提起上訴，本院判決如左：
      主  文
原判決撤銷。
甲○○共同動產擔保交易之債務人，意圖不法之利益，將標的物遷移，致生損害於債
權人，處拘役參拾日，如易科罰金，以參佰元折算壹日。緩刑貳年。
      事  實
一甲○○因其妹婿陳水西收入不穩定且債信不良，無法以其自己名義向金融機構貸款
  ，經陳水西與甲○○商議，擬由甲○○出名為貸款債務人，陳水西則為貸款實際債
  務人負責分期繳納貸款，以便向銀行貸款，甲○○知悉陳水西之財務狀況不佳及銀
  行債信不良，遂同意之。陳水西徵得同意後，旋與甲○○於民國九十年五月二十一
  日，同至高雄市○○○路金銀島購物中心附近之鋐錡中古商行，向業務員陳瑞儀接
  洽，以陳水西所有之車牌號碼Ｆ七─七三五六自用小客車，依動產擔保交易法所定
  設定動產抵押權之方式，由甲○○出名向遠東國際商業銀行股份有限公司臺北逸仙
  分行（下簡稱遠東國際商銀）貸得款項新臺幣（下同）十九萬元，而為動產擔保交
  易之債務人，並約定分三十六期清償，每月一期，每期償款七千零四十九元，及上
  開自用小客車存放地點為高雄市前鎮區○○○路四七０巷五五號，不得任意遷移或
  為其他處分。嗣遠東國際商銀於九十年十二月二十日將上開動產抵押權讓與裕融企
  業股份有限公司（下簡稱裕融公司）。詎陳水西在取得上開貸款金額後，甲○○與
  陳水西並未遵守上揭不得任意遷移該車輛之約定，甲○○與陳水西二人基於意圖為
  自己不法利益之犯意聯絡，任由陳水西使用上開自用小客車。且陳水西僅償款十期
  ，自九十一年四月二十三日起即拒不清償，致生損害於債權人裕融公司。
二案經裕融公司訴由臺灣屏東地方法院檢察署檢察官聲請簡易判決處刑，原審認為不
  宜，改依通常程序審理。
      理  由
一訊據被告甲○○固坦承於右揭時地出名為妹婿陳水西擔任動產擔保交易之債務人，
  惟矢口否認有上開犯行，辯稱：該車只是陳水西工作時開出去使用，伊並無不法利
  益之意圖云云。
二經查：
(一)被告於右揭時地以購買車牌號碼Ｆ七─七三五六自用小客車為由，經鋐錡中古商行
  業務員陳瑞儀向遠東國際商業銀行股份有限公司臺北逸仙分行，以設定動產抵押權
  方式貸款十九萬元，當時陳水西雖在場，惟並未向該銀行對保人員孫甄珠言明實際
  汽車使用者為陳水西，致遠東國際商銀及裕融公司承辦人員均不知係陳水西以其所
  有汽車貸款，而被告僅為本件動產擔保交易附條件買賣之形式上契約當事人一節，
  業據證人孫甄珠到庭結證明確（見本院卷第三十七頁至第三十八頁），核與證人陳
  水西所稱：伊是以伊所有之中古車在中古車行辦理貸款，請被告出名，付了十期後
  因失業所以沒有繼續繳款，實際由伊使用系爭汽車等語（見本院卷第三十六頁），
  及告訴代理人之指訴相符（見本院卷第二十四頁），此外，復有遠東國際商銀消費
  者貸款申請書（見本院卷第二十七頁）、貸款暨動產抵押契約書、動產擔保交易動
  產抵押設定債權人變更登記申請書、移轉契約書、存證信函（見發查卷第四頁至第
  七頁）、高雄市監理處動產擔保交易登記證明書（見原審卷第二十七頁）等影本各
  一份在卷可憑，足見被告明知系爭汽車並未實際買賣，仍向遠東國際商銀辦理消費
  者貸款，且成為本件動產擔保交易附條件買賣之債務人後，竟仍與陳水西共謀為自
  己不法之利益，未遵守契約約定，應將汽車停在被告住處前，而係交由陳水西使用
  ，陳水西復未繼續繳納貸款本息，致裕融公司受損害無訛。
(二)至被告辯稱：該車只是陳水西工作時開出去使用，伊並無不法利益之意圖云云；及
  證人陳水西雖證稱：對保時伊應有向銀行人員說系爭汽車為伊使用，否則告訴人為
  何會打電話向伊催繳貸款云云（見本院卷第三十六頁），惟上開文件均未記載陳水
  西，且證人孫甄珠及告訴代理人亦堅決否認陳水西曾告知其為系爭汽車之實際所有
  人，又以證人陳水西本身債信不良，無法以自己名義借貸，若貸款銀行得知實際貸
  款人為陳水西，則根本不會同意本件貸款，況且陳水西為本件之共犯，其所為證述
  自有偏頗之虞，而不足採。本件應係如證人孫甄珠所述，於告訴人公司向被告催款
  時，經被告說明實際汽車使用及貸款者為陳水西，告訴人公司才向陳水西催討（見
  本院卷第三十八頁）。而被告明知本件契約約定系爭汽車之停放地點及義務，竟於
  取得貸款後，即任由陳水西使用車輛，而未向告訴人公司陳報遷移系爭汽車之地點
  ，又於陳水西未依約繳納貸款後，未將系爭汽車取回停放在約定地點，致告訴人求
  償無著，況且陳水西於貸款後，又遷移系爭汽車，迄原審審理中告訴人才在高雄縣
  大寮鄉後庄尋獲該車一節，亦據證人陳水西於原審證述明確（見原審卷第二十三頁
  ），則被告顯然違反其與告訴人間之貸款暨動產抵押契約，且有不法利益之意圖，
  因陳水西並非該契約之債務人，被告自不得據此推委其非為本件契約之債務人，並
  以其所為未違反動產擔保交易法之規定。
(三)綜上所述，被告所辯各節顯係卸責之詞，不足採信。本件事證已臻明確，被告犯行
  洵堪認定。
三核被告甲○○所為，係犯動產擔保交易法第三十八條不法處分標的物罪。被告甲○
  ○與陳水西間，有犯意聯絡及行為分擔，陳水西雖非名義債務人，惟依刑法第三十
  一條第一項之規定，被告甲○○與陳水西均應論以共同正犯。原審認定被告僅為動
  產擔保交易附條件買賣之形式上契約當事人，亦非實際車輛使用人，而諭知被告無
  罪，自有未洽。檢察官上訴指摘原判決諭知被告無罪不當，為有理由，自應由本院
  撤銷改判。爰審酌被告為協助妹婿陳水西取得汽車貸款，竟與陳水西共隱瞞裕融公
  司，並違反動產擔保契約，致裕融公司受有損害，惟事後已償還被害人之損失，及
  犯罪後之態度等一切情狀，量處如主文第二項所示之刑，並諭知易科罰金之折算標
  準。另查被告未曾受有期徒刑以上刑之宣告，有臺灣高等法院被告全國前案紀錄表
  可稽，經此偵審程序，當知警惕，應無再犯之虞，本院認被告之科刑以暫不執行為
  適當，併宣告緩刑二年，以啟自新。
據上論斷，應依刑事訴訟法第三百六十九條第一項前段、第三百六十四條、第二百九
十九條第一項前段，動產擔保交易法第三十八條，刑法第十一條前段、第二十八條、
第三十一條第一項、第七十四條第一款、第四十一條第一項前段，罰金罰鍰提高標準
條例第一條前段、第二條，判決如主文。
本案經檢察官林應華到庭執行職務。
中      華      民      國      九十二      年     四     月     十     日
                              臺灣高等法院高雄分院刑事第二庭
                                  審判長法官  林正雄
                                        法官  黃壽燕
                                        法官  謝靜雯
右正本證明與原本無異。
不得上訴。
          法院書記官  廖素珍
中      華      民      國      九十二      年     四     月     十     日
本判決論罪科刑法條：
動產擔保交易法第三十八條
動產擔保交易之債務人，意圖不法之利益，將標的物遷移、出賣、出質、移轉、抵押
或為其他處分，致生損害於債權人者，處三年以下有期徒刑、拘役或科或併科六千元
以下之罰金。


司法院資訊處製作；財團法人民間司法改革基金會備份。
